【裁判字號】    99,訴,298
【裁判日期】    990531
【裁判案由】    提起確認之訴
【裁判全文】
臺灣嘉義地方法院民事判決               99年度訴字第298號
原      告  乙○○
被      告  公路總局第五區養護工程處
法定代理人  甲○○
訴訟代理人  奚淑芳律師
上列當事人間提起確認之訴事件，本院於民國99年5月26日言詞
辯論終結，判決如下：
    主  文
原告之訴駁回。
訴訟費用由原告負擔。
    事實及理由
一、按不變更訴訟標的，而補充或更正事實上或法律上之陳述者
    ，非為訴之變更或追加，民事訴訟法第256條定有明文。本
    件原告起訴原請求判決：「請求確認被告『管理』臺南縣縣
    道182線之『管理行為』與臺南縣政府『設置』臺南縣縣道
    182線之『設置行為』間法律上利害關係不存在。」，嗣於
    民國98年5月26日以書狀更正聲明為：「請求確認被告就臺
    灣臺南地方法院柳營簡易庭97年度營國簡字第1號國家賠償
    事件與臺南縣政府間之法律關係不存在。」，係更正事實上
    之陳述，非為訴之變更或追加，核先敘明。
二、原告起訴主張：
  (一)按「確認法律關係之訴，非原告有即受確認判決之法律上利
    益者，不得提起之；確認證書真偽或為法律關係基礎事實存
    否之訴，亦同」，民事訴訟法第247條第1項定有明文。且前
    開條文所稱之「法律上利益者」，係指「實體上」及「程序
    上」之利益而言。又「確認法律關係成立或不成立之訴，如
    有即受確認判決之法律上利益，縱其所求確認者為他人間之
    法律關係，亦非不得提起」（最高法院32度台上字第3165號
    判例參照）。
  (二)次按「公有公共設施因設置或管理有欠缺，致人民生命、身
    體或財產受損害者，國家應負損害賠償責任」，為國家賠償
    法第3條第1項所明定。而所謂公共公有設施之設置有欠缺，
    係指公有公共設施建造之初，即存有瑕疵而言；管理有欠缺
    者，係指公有公共設施建造後未妥善保管，怠未修護致該物
    發生瑕疵而言。可知其設置之欠缺及管理之欠缺，分別為請
    求國家賠償之二事由。
  (三)又按「……所謂有法律上利害關係之第三人，係指本訴訟之
    裁判效力及於第三人，該第三人私法上之地位。因當事人之
    一造敗訴，而將致受不利益，或本訴訟裁判之效力雖不及於
    第三人，而第三人私法上之地位因當事人之一造敗訴，於法
    律上或事實上依該裁判之內容或執行結果，將受不利益者而
    言」，最高法院民國51年度臺上字第3038號著有判例。
  (四)經查，經查，臺南縣政府為臺南縣縣道182線之「設置」機
    關，於臺南縣縣到182「設置」完成後，始與被告機關訂立
    委託管理契約，由被告機關「受託管理」系爭道路。且觀諸
    被告機關從未主張為系爭道路之「設置」機關，可知被告機
    關純為「受託管理」系爭道路之機關，絕未參與系爭道路之
    「設置」！此觀諸台灣嘉義地方法院99年度訴字227號民事
    判決自明。
  (五)次查，原告乃以臺南縣政府「設置」臺南縣縣道182有欠缺
    ，致損害原告之權利為由而聲請國家賠償。而被告純為受託
    「管理」系爭道路之機關，並未參與「設置」系爭道路之「
    設置行為」，則被告何以應對其所未參與之「設置行為」負
    責，而與「設置」機關──臺南縣政府之「設置行為」間發
    生利害關係？
  (六)第查，就系爭國家賠償事件而言，被告身為委託「管理」系
    爭道路之機關，僅對其「管理行為」之欠缺負責，要不因臺
    南縣政府之敗訴而致受不利益（謹按：並不生連帶責任之問
    題）；亦不因台南縣政府之敗訴，於法律上或事實上依該裁
    判之內容或執行結果，而致受任何不利益。揆諸前開判例意
    旨，被告之「管理行為」與臺南縣政府之「設置行為」間應
    無利害關係之可言。
  (七)又查，被告既非受託「設置」系爭道路之機關，就系爭國家
    賠償事件（謹按：以系爭道路之「設置」有欠缺為基礎事實
    ）即無法律上之利害關係可言。依民事訴訟法第58條第1項
    規定，被告自無從成為適格之參加人。詎料，系爭國家賠償
    事件之承審法官竟裁定准許被告參加訴訟，致系爭事件因不
    適格之參加人參加訴訟，而陷於違反正當法律程序之違法。
  (八)再查，民事訴訟法第247條第1項規定所稱之「法律上利益者
    」，應只「實體上」之利益及「程序上」之利益而言。而人
    民固得主張享有正當法律程序之利益，此正當法律程序之利
    益亦不失為法律上之利益（謹按：此種「程序上」之利益並
    非反射利益）。是以，原告提起本件確認訴訟如獲勝訴判決
    ，即得拒卻不適格之參加人參加訴訟，而可受有正當法律程
    序之法律上利益。
  (九)因之聲明：請求確認被告就臺灣臺南地方法院柳營簡易庭97
    年度營國簡字第1號國家賠償事件與臺南縣政府間之法律關
    係不存在。
三、對被告抗辯所為之陳述：
  (一)基於處分權主義及當事人進行主義，原告既起訴請求公有公
    共設施「設置欠缺」之損害賠償（訴訟標的），法院自不得
    就其「管理欠缺」之損害賠償（非訴訟標的）一併進行審判
    ，否則即屬對非訴訟標的之「訴外裁判」。系爭國家賠償事
    件之承審法官准許被告參加訴訟，除發生參加人不適格之違
    法外，更屬對原告未請求之事項（訴訟標的）進行「訴外裁
    判」，誠非合法。
  (二)另按「但過去不成立之法律關係，延至目前仍繼續不存在時
    ，仍不失為現在之法律關係。如對於該法律關係存在與否，
    有即受確認判決之法律上利益者，自非不得對其提起確認之
    訴」，最高法院83年度臺上字第2773號、84年度臺上字1368
    號、87年度臺上字第2296號、88年度臺上字第1401號、91年
    度臺上字第299號、92年度臺上字第496號判決參照。
  (三)再查，關於被告與臺南縣政府間之法律上利害關係不存在，
    係過去不成立之法律上利害關係延目前仍繼續不存在，揆珠
    前開判決意旨，仍不失為現在之法律關係。且鈞院若判決原
    告勝訴，則臺灣臺南地方法院柳營簡易庭97年度營國簡字第
    1號裁定即屬違法而應予撤銷，原告自得依民事訴訟法第496
    條第1項第1款、第11款規定提起再審之訴。
  (四)復查，被告身為系爭道路之管理機關，從未參加系爭道路之
    「設置」行為，豈可能有「設置」系爭道路之欠缺？況於原
    告追究臺南縣政府「設置」設置欠缺之責任後，即應由「設
    置」機關－－臺南縣政府負連帶賠償之責任，而「管理」機
    關－－被告機關並不因此而應負連帶賠償責任，至為明確。
    被告機關就因系爭國家賠償事件之敗訴而致受何種不利益？
    殊令人費解。
四、被告則以下列言詞置辯，並聲明：原告之訴駁回。
  (一)原告確認聲明不明確：
  1.原告起訴請求確認：「被告『管理』台南縣縣道182線之『
    管理行為』與臺南縣政府『設置』臺南縣縣道182線之『設
    置行為』間法律上利害關係不存在。」，依其文義，似請求
    確認兩個行為間之法律利害關係不存在，查法律利害關係均
    存在於主體間，而非行為間，被告請求確認兩行為間有無法
    律上利害關係，實有疑問。
  2.原告所引最高法院32年度3165號判例，係指確認他人間法律
    關係，而非兩行為間之法律關係，該部份原告引為其請求依
    據，恐有誤認。
  (二)本案無受確認判決法律上利益，不具有保護必要：
  1.按確認法律關係之訴，非原告有即受確認判決之法律上利益
    者，不得提起之，民事訴訟法第247條第1項前段定有明文。
    「確認之訴非原告有即受確認判決之法律上利益者，不得提
    起。所謂即受確認判決之法律上利益，係指法律關係之存否
    不明確，原告主觀上認其在法律上之地位有不安之狀態存在
    ，且此種不安之狀態，能以確認判決將之除去者而言，若縱
    經法院判決確認，亦不能除去其不安之狀態者，即難認有受
    確認判決之法律上利益。」參最高法院52年台上字第1240號
    、52年台上字第1237號判例要旨。又「兩造之爭執已成過去
    ，上訴自無即受確認判決之法律上利益。」參最高法院69年
    度台上字第1424號判例要旨。參前最高法院見解可知，原告
    所受不安狀態，如不能以確認判決除去，或爭執已成過去，
    均無即受確認判決之法律上利益。
  2.緣原告以在台南縣縣道182線發生車禍向台南縣政府提起國
    家賠償，後因系爭道路係台南縣政府委託由被告管理，為此
    台南縣政府請求被告參加訴訟，雖原告對於被告參加該訴訟
    有爭執，然該部份被告是否有參加訴訟之法律上利害關係，
    業經台南地方法院97年度營國簡字第1號裁定：「…雖公路
    總局第五區養護工程處並非人孔蓋及排水溝之設置機關，但
    卻係管理機關，若有管理不當而造成原告之損害，公路總局
    第五區養護工程處對被告亦有負賠償責任之虞。且受委託管
    理期間因受委託管理事項，致生國家賠償案件，公路總局第
    五區養護工程處亦應依法辦理，而原告發生事故之日期又為
    96年9月21日12時許，係在公路總局第五區養護工程處管理
    期間，公路總局第五區養護工程處對兩造之訴訟自係有法律
    上利害關係之第三人，其為輔助被告起見，於該訴訟繫屬中
    自得參加訴訟。」，准予被告參加訴訟，後經原告提起抗告
    ，抗告裁定仍維持原裁定，有台南地方法院97年度營國簡字
    第1號98年度國簡上字第1號抗告裁定可稽。該裁定認為台南
    縣縣道182線管理機關即被告對於該國家賠償案有法律上利
    害關係已作認定，原告之抗告也經駁回而告確認，為此該裁
    定及抗告裁定內容具有相當拘束力及實質確定力，原告如對
    該確認裁定有意見，自應循救濟途徑解決，如未循救濟途徑
    解決，其所提確認之訴亦無法排除前揭裁定之效力，應無疑
    問。
  3.又原告所提之國家賠償案，台南地方法院以原告不能證明其
    受傷卻因撞及系爭人孔蓋、排水孔所致，更不能證明其在系
    爭路段之路肩上行駛確係為了臨時停車，而認原告未盡舉證
    責任，又原告違規行駛路肩，不得請求損害賠償等理由，駁
    回原告之請求。參台南地方法院97年度營國簡字第1號、98
    年度國簡上第1號判決。因此前揭判決駁回原告請求實與被
    告是否為管理或設置機關並無關係，為此原告請求確認被告
    與第三人台南縣政府間就系爭道路管理、設置是否有法律關
    係，亦無法除去前揭判決所認定結果之可能，換言之，原告
    所受不利益狀態無法藉由此確認判決除去，則依前揭最高法
    院52年台上字第1240號、52年台上字第1237號判例意旨，即
    難謂有受確認判決之法律上利益。
  4.又原告所請求國家賠償案業已確定，顯然原告請求國家賠償
    之爭執業已過去，參最高法院69年度台上字第1424號判例要
    旨，爭執已成過去，無即受確認判決之法律上利益。
  (三)被告與台南縣政府間就公路設置或管理契約為公法契約，非
    屬民事案件，原告提起民事訴訟程序有誤，應予駁回：
  1.按「公法契約（或稱行政契約）與私法契約之區別，應就契
    約主體（當事人）之法律地位、契約之目的、內容與訂立契
    約所依據之法規性質等因素綜合判斷。」參最高法院93度台
    上字第1097號判決要旨；又行政契約有下列的特徵：一、行
    政契約是雙方當事人經由合意所產。二、行政契約之當事人
    ，至少有一方是行政機關。三、行政契約，是發生行政法效
    果之契約，也就是以設立、變更或廢止公法關係為目的的契
    約、並非發生私法效果之契約。四、行政契約乃發生行政法
    效果之契約。又行政契約分為對等契約及不對等契約，對等
    契約是指居於同等地位之行政目的之需要，例如二個地方自
    治機關的締約建築或使用、管理橋樑及地下鐵。此可參陳新
    民著，行政法學總論（第260-262頁）。因此如訂約一方為
    行政機關，所訂契約發生效果為行政法效果之契約，即為公
    法契約，又前揭學者所著，更闡明二個行政機關於公有物之
    設置、管理、使用所訂之契約，則為公法之對等契約。
  2.再者，公法契約為公法之法律關係，非民事訴訟程序得請解
    決，此可參最高法70年度台上字第1042號判例。因此原告就
    被告與台南縣政府間就系爭道路管理或設置間之法律關係是
    否存在，屬為公法上之法律關係，自不能為民事確認訴訟之
    標的，原告藉以民事訴訟程序請求確認，自不合法。
  (四)原告先前已對被告提起相關確認之訴，經鈞院以99年度訴字
    第227號判決駁回，謹供鈞院參酌。
五、按確認之訴之訴訟標的，係以私法上之法律關係、證書及為
    法律關係基礎之事實為限，所謂法律關係，係指由權利及義
    務組成私法上之權利義務關係而言。又按就兩造之訴訟有法
    律上利害關係之第三人，為輔助一造起見，於該訴訟繫屬中
    ，得為參加。民事訴訟法第58條第1項定有明文。所謂法律
    上之利害關係，係指第三人在私法上之地位，因其所輔助之
    當事人一造敗訴，將受直接或間接之不利益而言。故訴訟參
    加之法律上利害關係，即非私法上權利義務關係可比，而非
    確認之訴之訴訟標的。本件被告係參加原告與臺南縣政府間
    國家賠償事件之訴訟（臺灣臺南地方法院97年度營國簡字第
    1號、98年度國簡上字第1號判決參照），被告有無法律上利
    害關係，揆諸上揭說明，自非確認之訴所得確認之訴訟標的
    。從而，原告提起本件訴訟，請求確認被告就上開臺灣臺南
    地方法院之國家賠償事件與臺南縣政府間之法律關係不存在
    ，要屬無據，應予駁回。
六、本件判決結果已臻明確，兩造其餘攻擊防禦方法及舉證，經
    本院斟酌後，認與判決結果無影響，爰不一一論述，供此敘
    明。
七、據上論結，原告之訴為無理由，依民事訴訟法第78條判決如
    主文。
中    華    民    國    99    年    5     月    31    日
                      民一庭法  官  張鶴齡
以上正本係照原本作成
如對本判決上訴須於判決送達後20日內向本院提出上訴狀
中    華    民    國    99    年    5     月    31    日
                            書記官  王博昭

司法院資訊處製作；財團法人民間司法改革基金會備份。
